臺灣高等法院刑事判決                    九十年度重上更(五)字第一八七號
    上  訴  人
    即  被  告  丙○○
                己○○
    共      同
    選任辯護人  薛銘鴻
                張梅音
    上  訴  人
    即  被  告  丁○○
                庚○○
                乙○○
                戊○○
                甲○○
右上訴人等因偽造文書案件，不服台灣士林地方法院八十年度訴字第一九四號，中華
民國八十年十一月六日第一審判決（起訴案號：台灣士林地方法院檢察署七十九年度
偵字第四四三四、四八二０、六二九三號）提起上訴，經判決後由最高法院第五次發
回更審，本院判決如左：
    主  文
原判決關於丙○○、庚○○、丁○○、吳賢禎、己○○、戊○○、甲○○部分撤銷。
戊○○、甲○○共同連續行使偽造私文書，足以生損害於他人，戊○○處有期徒刑貳
年陸月，減為有期徒刑壹年參月；甲○○處有期徒刑壹年陸月，減為有期徒刑玖月。
借款申請書、約定書上偽造之葉宗彬、楊淑如、黃燦飛、許鳴月、翁明鉦、李秉政、
楊吳秀緞、李玄全、甘淑英、高德昌、許瑜容、魏永清、陳榮華、徐榮源、林碧玉、
何再銘、李碧惠、高偉倫、賴捷誠、陳銘毅、彭超弼之署押、印文，及偽造之上述葉
宗彬等二十一人之印章貳拾壹枚均沒收。
丙○○、庚○○、丁○○、吳賢禎、己○○均無罪。
    事  實
一、戊○○為東風企業有限公司(以下簡稱東風公司)總經理，負責該公司全部業務之
    實際執行；其妻李芬芳（已判決確定）在該公司負責辦理汽車貸款申請書之填寫
    ，並自七十八年五月起升任公司副理，兼辦收款業務；甲○○則為該公司之業務
    部經理。東風公司於七十六年十二月二十一日與台北市北投區農會(以下簡稱北
    投農會)簽訂北投區農會辦理消費性（汽車）貸款合約，東風公司取得北投農會
    消費性汽車貸款業務後，自七十七年初起，因礙於非北投農會會員申辦貸款須代
    為遷徙戶籍，申請入會手續繁雜，且為擴展業務量以符合貸款合約第三項之約定
    ，戊○○、李芬芳、甲○○與蕭志杰（已經判決確定）共同基於行使偽造文書之
    概括犯意，擅自利用汽車車主或保證人之身分證資料，加入為北投農會會員，以
    符合會員貸款之要件，並由戊○○委請不知情之刻印師傅，擅自偽刻車主或保證
    人之印章，囑請李芬芳或其他不知情之公司職員，於消費性汽車借款申請書、約
    定書上，偽造各該被冒名會員之署押、印文，偽造借款申請書、約定書，由李芬
    芳或其他不知情之職員，加蓋戊○○經甲○○同意所刻之「對保專用背書無效甲○○之章」，以矇混對保，再由東風公司送交不知情之北投農會辦理冒貸。期間
    蕭志杰曾以每份四千元之代價，先後以不知情之友人彭超弼、賴捷誠、陳銘毅等
    人之身分證資料，供戊○○等人充作人頭辦理冒貸，至七十九年七月止，以此方
    法冒貸者，計有葉宗彬（帳號三八九係作保、六八八、六九０、六九七、七００
    、七０五、七０六、七一四、七二三、七二九、七三０、七三七、八００、八二
    六號十三筆係冒貸），楊淑如（帳號七二二係作保卻變為借款人、七九八、八０
    六、八一三號三筆係冒貸）、黃燦飛（帳號六六七係作保卻變為借款人，七三六
    、七五０、七五五、七五八、七六一、七六二、七六八、七八０、八一五、八二
    二號十一筆係冒貸）、何再銘（帳號六五四係借貸，六七四、六七七、六七八、
    六八六、六八九、六九五、七一二、七二八、七０四、七三一、七四五、七七四
    號十二筆係冒貸）、李碧惠（帳號七四０號係借貸，八０三、０八五、八一二、
    八三四號四筆係冒貸）、許鳴月（帳號六七三係作保卻變為借款人，七三二、七
    三四、七四四、七五六、七六三、七七二、七七五、七八一、七八九、七九四號
    十筆係冒貸）、翁明鉦（帳號四五五係借款，但六八０、六八一、六八七、六九
    三、七０一、七０三、七一九、七二０、七四七、七五一、七五九、七九九號十
    二筆之借款人均為翁明鉦，係冒貸）、李秉政（帳號六七一係借貸，七二四、七
    三八、七四一、七四八、七五七、七七０、七八二、七八五、０八七、八一一、
    八一四號十一筆係冒貸）、楊吳秀緞（帳號六係借貸、二七六、三一六、三七五
    、四六０、四八０、四九九、五一三、五七五、五九四、七九五、八七二、八八
    六、八九九、九０七、九二八、九三四、九六四、九七九、九八九、一０一一、
    一０一八號廿一筆係冒貸）、李玄全（帳號一二、四五四係借貸、五四七、五五
    ０、五五四、五五七、五六０、六０一、六一五、六二四、六三一、八三五、八
    六０、八七六、八八五、九一六、九四三、九七四、九八二、一００九號十八筆
    係冒貸）、甘淑英（帳號三二係借貸、二六六、二八五、三０五、三五一、三五
    八、四一一、四四七、五０八、四五九、六五三、九一七、九二二、九三六、九
    七七、九八一、九九二、九九九號十七筆係冒貸）、高德昌（帳號五七一係借貸
    、五八八、五九三、六００、六０二、六０六、六一０、六一一、六一七、六二
    二、六二九、八三三、八五四號十二筆係冒貸）、許瑜容（帳號六七五係借貸，
    七一七、七一八、七三九、七四二、七六六、七七一、七九０、七九六、八二七
    號九筆係冒貸）、魏永清（帳號四六三係借貸、六二六、六三八、六四六、六四
    九、六五八、六六六、六七０、六七六、七一一、六四０號十筆係冒貸）、陳榮
    華（帳號五四九係借貸、五八０、五八三、六０五、六０七、六一四、六一八、
    六二五、六三二、六三五、六五五、六六五、八０八號十二筆係冒貸）、徐榮源
    （帳號一三係借貸、七二、七五、七八、八四、九０、九一、九五、一０九、九
    四四、九五三、九九六、九九七、一００一、一００六、一０一二號十五筆係冒
    貸）、林碧玉（帳號五係借貸、五四八、五五一、五五五、五五六、五六三、五
    六五、五七三、五八四、五九九、八五八、八七０、八九０、八九七、九二四、
    九三九號十五筆係冒貸）、高偉倫（帳號一四、一三五係借貸，一四七係冒貸）
    ，及賴捷誠卅二筆（帳號一三０、一三一、一三四、一三九、一四二、一五二、
    二五０、三二九、三三０、三九一、七三五、八七八、八八七、九一三、九二一
    、九五一、九七二、九七六、九八六、一００四、一０四０、一０二八、一０九
    一、一一０一、一一一二、一一三一、一一五三、一一九五、一二０五、一二五
    五、一二五二、一二六三號）、陳銘毅卅二筆（帳號一０五、一０六、一一０、
    一一八、一一九、八四九、八七三、八九三、一五五、一五九、八一八、八三九
    、八四三、九０九、九二０、九四０、四五二、九五九、九九三、一００二、一
    ０三八、一０九七、一一０四、一一一六、一一一九、一一二一、一一四０、一
    二二二九、一二三七、一二五七、一二五八、一二六二號）、彭超弼卅四筆（帳
    號一六二、一七一、一八四、二一一、二一八、二二四、三九三、四六七、六五
    六、六五七、七０九、七四三、八三六、八四０、八四八、八七四、八八八、九
    ０一、九二六、九五六、一０一七、一０一九、一０七一、一０八０、一０八七
    、一０九五、一０九八、一一四二、一一六七、一二三０、一二三三、一二七０
    、一二七三、一一五０號）等多人之貸款共三百零三筆，貸款金額合計達一億一
    千七百零九萬元(詳如附表)，足以生損害於各該被冒名之葉宗彬等人及北投農會
    對貸款之審核正確性。
二、案經法務部調查局台北市調查處移送台灣台北地方法院士林分院檢察署檢察官偵
    查起訴。
    理  由
甲、關於被告戊○○、甲○○部分
一、訊之被告戊○○坦承為東風公司總經理，負責該公司全部業務之執行，被告甲○○亦坦承為該公司業務部經理，東風公司自七十七年二月起為北投農會招攬汽車
    貸款業務，並從中收取佣金及向申貸人收取手續費等情，惟均矢口否認有偽造文
    書犯行，被告戊○○辯稱：東風公司之每件貸款均獲借款人之同意與授權，並無
    任何偽造文書損害北投農會或借款人利益情事云云；被告甲○○辯謂：伊僅係東
    風公司之業務經理，與伊同屬業務經理者尚有劉邦廣，其上有協理李豫忠，復有
    總經理戊○○，有關貸款案件，係由業務部職員接洽後，將相關資料轉呈李豫忠
    ，再由戊○○裁示，方得辦理，並由管理部登錄整理，由該部門職員辦理申貸資
    料填寫加蓋對保專用章再送至農會辦理，伊僅係業務部經理，並無資格指揮管理
    部人員。且本案提供會員名義，由東風公司辦理汽車貸款者，均已經其本人同意
    ，彼等事後否認知情，無非懼怕擔負刑責，況本件縱屬冒貸，亦無任何積極證據
    足證伊與戊○○有何犯意聯絡與行為分擔云云。
二、經查，右揭冒貸行為，已據被害人葉宗彬、楊淑如、黃燦飛、許鳴月、翁明鉦、
    李秉政、楊吳秀緞、李玄全、甘淑英、高德昌、許瑜容、魏永清、陳榮華、徐榮
    源、林碧玉、何再銘、李碧惠、高偉倫、賴捷誠、陳銘毅，彭超弼等人先後於調
    查及檢察官偵查中均分別指證渠等係為作保或自行貸款而被冒用，或將資料交給
    朋友同事而被冒貸等情綦詳，核與已判決確定之同案被告蕭志杰、證人即東風公
    司職員楊振榮、簡秀娟於檢察官偵查中證述確有非法冒貸情節相符（見原審卷第
    一七八頁背面至一七九頁、七十九年度偵字第四四三四號卷第一一○頁、二○六
    、二○七頁），已判刑確定之同案被告李芬芳於偵查中亦一再供承：「七十六年
    東風公司成立後，即負責辦理汽車貸款、不動產設定申請書填寫業務，七十八年
    五月間，˙˙˙我即開始兼辦收款業務，並升任副理，負責的業務仍與以前相同
    。」、「（公司）有利用一些不知情的會員或車主代為加入為會員，利用彼等額
    度來擴充業績。」等語非虛（見同前卷第二、四頁）。另被告甲○○並先後供承
    ：「後來東風公司嫌麻煩，便使用農會現有會員之名義申貸，以省卻非會員遷址
    入會之手續」、「後來由戊○○找會員人頭以利用一千五百萬元之上限」、「對
    保專用背書無效甲○○之對保章，公司女職員每一位均可以蓋」、「除李豫忠十
    餘人知情外，可能都是戊○○找的會員人頭」、「那是總經理戊○○他們在辦」
    、「戊○○拿身分證出來說已跟他們說好」、「每一件動產擔保收貳仟伍百元」
    等語屬實（見同前卷第七頁、第八頁、第一四四頁反面筆錄），並有北投農會辦
    理消費性汽車貸款合約(見七十九年度偵字第六二九三號偵查卷第八十三頁）、
    冒用人頭會員貸款資料影本（含借款申請書、約定書、汽車預購單、統一發票等
    ）二五二卷等扣案足憑。被告甲○○於原審調查時雖翻異改稱：北投農會對於申
    貸會員之貸款一律逕行匯款至借款者本人之帳戶，再由東風公司會同該會員領款
    ，果事前未徵得該會員同意，各會員如拒絕將匯入其帳戶之款項提出，東風公司
    豈非遭受重大損失，各會員申請貸款均有經其同意云云，惟查，東風公司取得北
    投農會消費性汽車貸款業務後，因礙於非北投農會會員申辦貸款須代為遷徙戶籍
    ，申請入會手續繁雜，且為擴展業務量以符合貸款合約之約定，被告等乃擅自利
    用汽車車主或保證人之身分證資料，加入為北投農會會員，以符合會員貸款之要
    件，其中並擅自偽刻車主或保證人之印章，進而偽造消費性汽車借款申請書、約
    定書向北投農會申請貸款，北投農會核貸後固將款項撥入各借款會員本人之帳戶
    內，但因係出於被告等之冒貸，上開借款人並不知情，且有關貸款所設立之帳戶
    簿冊及偽刻之印章均在東風公司持有中，東風公司隨時可轉帳領取，無須經由借
    款人之同意，而被告甲○○係業務經理，負責汽車貸款業務之招攬，且提供自己
    之對保專用章交由公司使用，實際上又未進行對保手續；被告戊○○身為公司總
    經理，負責公司全部業務之執行，並提供人頭予其屬下職員辦理貸款，被告戊○○及甲○○對上開偽造文書之犯行誠難諉為不知，所辯各節尚屬卸責之詞，不足
    採信，彼等犯行洵堪認定。
三、核被告戊○○、甲○○所為，係犯刑法第二百十六條、第二百十條之行使偽造私
    文書罪，彼等利用東風公司其他不知情之職員偽造文書後並送交北投農會，均係
    間接正犯。又被告戊○○委請不知情之刻印師傅，偽刻印章，亦係間接正犯。至
    於偽造印章，進而偽造印文，及偽造署押之行為，均屬偽造文書之部分行為，不
    另論處；偽造文書之低度行為為行使之高度行為所吸收，不另論罪。又被告戊○○、甲○○與已判決確定之蕭志杰及李芬芳間，有犯意聯絡及行為分擔，均屬共
    同正犯。其等多次犯行，時間密接，手法相同，顯係基於概括之犯意反覆為之，
    均為連續犯，應以一罪論，並加重其刑。至被告等係因礙於非北投農會會員申辦
    貸款須代為遷徙戶籍，申請入會手續繁雜，乃擅自利用汽車車主或保證人之身分
    證資料，未徵得其同意以之加入為北投農會會員，以符合會員貸款之要件，進而
    偽造消費性汽車借款申請書、約定書向北投農會申請貸款，但東風公司對於每一
    筆汽車貸款均有依北投農會之要求設定動產擔保、投保全險，並由東風公司提供
    不動產及定期存單予北投農會作為總擔保，對於所承貸之款項亦多數有清償（詳
    如後述) ，可見東風公司係為擴大業績及圖貸款之方便，而冒用他人名義申請貸
    款，而非自始即圖向北投農會詐取貸款，是尚難認有詐欺意圖，參以本件公訴人
    起訴被告戊○○等人亦不認有涉詐欺罪嫌，是被告等應無成立詐欺罪之餘地，附
    此敘明。另查，被告戊○○、甲○○二人之犯罪時間，均在七十九年十月三十一
    日以前，合於中華民國八十年罪犯減刑條例第二條第一項第二款第三目之規定，
    減其刑期二分之一。
四、原審予以被告戊○○、甲○○論罪科刑，固非無見，惟查，原判決僅認定被告戊○○為東風公司總經理，負責實際業務之執行，甲○○為公司經理，然對於彼等
    與已判決確實之李芬芳、蕭志杰等人在冒貸案件中如何為行為分擔，各擔任何種
    工作，未詳予論述，遽論以共同正犯，已有未洽；又偽造之葉宗彬等人印章二十
    一枚，乃法定必沒收之物，上述二十一枚印章並無任何確切之證據足證業已滅失
    ，自應依法宣告沒收，原判決竟認無證據證明上述印章仍然存在，而不宣告沒收
    ，亦有違誤。被告戊○○、甲○○上訴論旨否認犯罪，固非可取，但原判決此部
    分既有可議，應由本院將原判決此部分撤銷改判。爰審酌被告戊○○、甲○○之
    犯罪之動機、手段、犯後態度、所生之危害及東風公司所承作之貸款案，清償比
    例已達百分之九十九等一切情狀，分別量處如主文第二項所示之刑，並諭知其等
    減得之刑。至戊○○偽刻之葉宗彬、楊淑如、黃燦飛、許鳴月、翁明鉦、李秉政
    、楊吳秀緞、李玄全、甘淑英、高德昌、許瑜容、魏永清、陳榮華、徐榮源、林
    碧玉、何再銘、李碧惠、高偉倫、賴捷誠、陳銘毅、彭超弼等二十一人之印章二
    十一枚，及偽造之借款申請書、約定書上偽造之葉宗彬等二十一人之印文、署押
    ，均應依刑法第二百十九條宣告沒收。
乙、關於被告丙○○、庚○○、丁○○、乙○○、己○○部分
一、公訴意旨另以：被告丙○○係北投農會總幹事，陳仁義（因病不能到庭，另由本
    院前審裁定停止審判）為該會企劃專員，庚○○係該會石牌分部主任，丁○○為
    該石牌分部專員，己○○（七十七年五月下旬至七十八年九月初）與乙○○（七
    十八年九月初至七十九年七月）先後任石牌分部業務承辦人員，均係受北投農會
    聘任為處理事務之人，明知該農會為拓展貸款業務，訂有台北市北投區農會辦理
    汽車購買人分期付款貸放要點，依此要點，自七十六年十二月間起與張日俊為登
    記負責人由戊○○實際負責經營之東風公司簽訂北投區農會辦理消費性（汽車）
    貸款合約，雙方約定：（１）貸款金額新車按所購汽車統一發票價八成以下。（
    ２）乙方（東風公司）對貸款利率可加二個百分點做為手續費，最高不得超過百
    分之十一點五。（３）所有對保手續由乙方提供固定場所，甲方（北投農會）擬
    以專人辦理對保手續，必要時得外出對保等條款。其等共同意圖為東風公司不法
    之利益及損害該農會之利益，並基於概括之犯意，自七十七年一月間起至七十九
    年七月間止，先後不按上開合約而違背其任務之行為，(一)依丙○○口頭指示，
    擅自以東風公司所提客戶汽車訂購單代替統一發票，並高估車價，而登載於借款
    申請書所附業務上作成之台北市北投區農會動產抵押標的物調查報告書上，以利
    東風公司超貸車款，足以生損害於北投區農會。(  二)就貸款人所付之還款本息
    期票中，任由東風公司先取前一至四期不等之支票票款，連同東風公司向汽車貸
    款客戶每件收取新台幣（下同）貳仟伍佰元，使東風公司超收合約所訂二個百分
    點之手續費甚多，致生於該農會之債權。(三)私自放棄對保徵信權限，任由東風
    公司以人頭會員重複冒貸，人頭保人虛樣對保，阻礙該農會日後追償債權之權益
    等，計至七十九年七月間止，讓東風公司冒貸金額達二億餘元，該農會則造成五
    千六百餘萬元之呆帳(逾期三個月之放款及催收款項)，均生損害於該農會之財產
    及利益。又被告丁○○於七十七年六月間，辦理闕隆盛透過東風公司以其友人邱
    憲章所有坐落桃園縣楊梅段地號七四─一○四、四三─四、四三─二六、四三─
    二七、七四─一五三、三二─九、三二─一二等七筆土地及其上建物門牌號碼楊
    梅鎮○○路六十九號，建號三九二號房屋一棟，向北投區農會申請抵押貸款一案
    ，亦意圖為闕某之不法利益及損害北投農會之利益，竟不審核該等房地之登記簿
    謄本，而將標明係「道路預定地」之四三─二六、七四─一五三兩筆土地，登載
    不實為「建地」於其業務上作成之「不動產放款值調查報告表」，並簽擬全部以
    商業區市價高額貸放，而貸給二千五百萬元，足以生損害於該農會，又為闕某親
    友辦理一般性貸款及汽車貸款二千五百萬元，嗣造成該農會一千九百餘萬元之呆
    帳，致生損害於該農會之財產及利益，因認被告丙○○、庚○○、丁○○、乙○○、己○○涉有刑法第二百十五條、第三百四十二條之罪嫌。
二、按犯罪事實應依證據認定之，無證據不得推定其犯罪事實；不能證明被告犯罪者
    ，應諭知無罪之判決，刑事訴訟法第一百五十四條、第三百零一條第一項分別定
    有明文。又所謂認定犯罪事實之證據，係指足以認定被告確有犯罪行為之積極證
    據而言，如未發現相當證據，或證據不足以證明，自不能以推測或擬制之方法，
    以為裁判基礎。又認定不利於被告之事實，需依積極證據，茍積極證據不足為不
    利於被告事實之認定時，即應為有利於被告之認定，更不必有何有利之證據。次
    按，刑事訴訟上證明之資料，無論其為直接證據或間接證據，均須達於通常一般
    人均不致於有所懷疑，而得確信其為真實之程度，始得據為有罪之認定，若其關
    於被告是否犯罪之證明未能達此程度，而有合理性懷疑之存在，致使無從形成有
    罪之確信，根據「罪證有疑，利於被告」之證據法則，即不得遽為不利被告之認
    定，其以情況證據（即間接證據）斷罪時，尤須基於該證據在直接關係上所可證
    明之他項情況事實，本乎推理作用足以確證被告有罪，方為合法，不得徒憑主觀
    上之推想，將一般經驗上有利被告之其他合理情況逕予排除，此觀諸最高法院七
    十六年台上字第四九八六號、三十二年度上字六七號判例意旨亦甚明顯。又按，
    法院固應依職權調查證據，但並無蒐集證據之義務，法院調查之範圍以審判中案
    內所存在之一切證據為限，案內所不存在之證據，即不得責令法院為發現真實，
    應依職權從各方面詳加蒐集、調查，亦經最高法院八十七年度台非字第一號判決
    闡釋在案。次按刑法第三百四十二條之背信罪，以有取得不法利益或捐害本人利
    益之意圖為必要，若無此意圖，即屬缺乏意思要件。此項犯意既屬於構成要件事
    實之一部，自應依證據認定之，苟缺乏意思要件，縱有違背任務之行為，並致生
    本人之財產或其他利益，不能僅以客觀上發生捐害本人利益之事實，即律以本條
    之罪(最高法院五十二年度台上字第二二九一號判決意旨參照)。
三、本件公訴人認被告丙○○等人涉有業務上登載不實及背信等罪嫌，無非以被告等
    人受任為北投農會辦理消費性汽車貸款業務，未按規約核辦申貸手續，而高估不
    實車價登載於業務上作成之報告以利東風公司貸款，讓東風公司優先取得期票超
    額收取手續費，未施對保程序，致東風公司假人頭冒貸超額之汽車貸款，造成該
    農會鉅額呆帳追償困難云云為論據。訊據被告丙○○、庚○○、丁○○、乙○○
    、己○○均坦承受聘於北投農會，分別擔任總幹事、企劃專員、石牌分部主任、
    石牌分部專員及石牌分部業務承辦人員，分別自七十七年四、五月間起至七十九
    年七月間止，辦理與該農會訂有消費性汽車貸款合約之東風公司所轉送之前開各
    項汽車貸款業務等情不諱，惟均堅決否認有登載不實及背信罪行，被告丙○○辯
    稱略以：(一)北投農會推展汽車貸款業務時，因過去農會業務並無此項目，無例
    可採，乃由總幹事丙○○召集幹部研商，嗣由陳仁義起草「北投農會辦理汽車購
    買人分期付款貸放要點」作為辦理此項業務之參考，然上開要點因係草創試行，
    故未經理事會通過正式作為農會內部作業規章準則，僅供經辦人員參酌辦理之用
    。而農會委由東風公司招攬汽車貸款業務，雙方皆首次接觸此一業務，恐日後有
    窒礙難行之處，故於合約中訂定「如有變更事項，須經雙方協調同意後辦理」，
    且有關貸款合約僅由理事長或總幹事與東風公司訂約即生效，不必再呈送理事會
    議決。(二)上開要點對於汽車貸放之額度限定在統一發票金額八成以下，係對貸
    放金額所作之限制，並非以統一發票為唯一之審核標準。且一般廠商未收得價款
    時，根本不可能開立統一發票，為因應此項困難，北投農會乃與東風公司多次協
    商，於七十七年四月八日由被告庚○○、丁○○等人與東風公司開會決議將原先
    合約中「按統一發票價八成以下」之約定，權宜變更為「以訂購單（買賣合約書
    ）申貸」，因此，在實際作業上，以車輛訂購單作為申貸之標準，再核對當期之
    汽車購買指南相關資料，諮詢其他車商，查核買賣價格是否合理，更依據台北市
    產物保險商業同業公會所編印之「各廠牌型式汽車重置價值表」，以不超過該表
    所列價值八成為限准予貸放，嗣後車主付清車款取得統一發票時再補送農會存檔
    ，並非任意核貸，殊無損害農會利益之意圖。(三)東風公司為農會招攬汽車貸款
    業務，被告丙○○等六人承辦農會放款業務，其義務與責任，僅在確保農會放款
    債權足額清償，並無義務爭取申貸人之最大利益，故東風公司有無巧立名目向申
    貸人收取費用，既非被告等所得知，亦非被告等職責所及。(四)北投農會之會員
    ，每人申貸金額之上限為一千五百萬元，申貸次數則無限制，故會員重複申貸只
    要在其申貸總額之內，復有足夠之擔保，被告等即可依法簽核，自不得因某會員
    申貸次數較多，即謂被告等有不法意圖。(五)至於對保方面，依北投農會與東風
    公司於七十六年十二月二十一日訂立之合約，雖規定「所有對保手續由乙方（東
    風公司）提供固定場所，甲方（北投農會）擬以專人辦理對保手續，必要時得外
    出對保」，但農會人手不足，汽貸業務僅一位經辦人員，乃於七十七年三月三十
    一日決議約雇甲○○專責辦理汽車貸款外務對保工作，並將決議送台北市政府備
    查，經該府於七十七年四月十四日同意備查在案，王某專責於對保且執行績效良
    好，北投農會各級承辦人亦無違背任務之行為可言。合作金庫曾對貸款戶黃燦飛
    等七戶寄發「客戶放款往來餘額對帳單」各該借款人並未回覆或提出異議，顯見
    並非冒貸。(六)目前關於原審認定「高估」或「冒貸」之帳戶，絕大部分均已結
    清，僅剩二十二萬餘元，清償比例達百分之九十九之譜，足證未生損害於北投農
    會，與背信罪之要件不合等語；被告己○○辯稱：伊於辦理貸款時，有向專員丁○○報告，丁○○指示僅需依汽車預購單上之金額為依據，做為調查價格即可等
    語；被告乙○○則辯稱：伊接己○○之工作，劉女交待以預購單金額為準，伊依
    之處理，並無背信之意思等語。是本件應予審酌者厥為被告丙○○等人於承辦汽
    車貸款時，有無明知東風公司以人頭會員申貸，被告等違背農會內部規定予以核
    貸，及被告等有無取得不法利益或捐害北投農會利益之意圖，本件汽車貸款並致
    北投農會發生損害。經查：
(一)按依據農會法及相關法令，凡向農會申請貸款者，須具備農會會員資格始得申辦
    之。本件緣於東風公司取得北投農會消費性汽車貸款業務後，因礙於非北投農會
    會員申辦貸款須代為遷徙戶籍，並申請入會，申請入會手續繁雜，東風公司為擴
    展業務量及符合會員資格，乃擅自利用汽車車主或保證人之身分證資料，加入為
    北投農會會員，以符合會員貸款之要件，嗣後即以該人頭會員向北投農會申請貸
    款，已如前述。又北投農會就申請加入農會為會員及申請貸款案之審核，係分別
    為農會會務股及信用部不同單位負責，信用部核貸時，僅負責審核申貸人是否具
    備農會會員資格(即經會務股審核通過為會員)，該會員申貸資料是否齊全，有無
    提供足夠之擔保，汽車貸款有無保全險，及申貸金額有無逾越申貸最高總額等事
    項，農會信用部並不負責審核會員資格，已據被告丙○○等供明在卷。準此，本
    件東風公司擅自利用汽車車主或保證人之身分證資料，加入為北投農會會員，取
    得會員資格，其中涉有不實，應係會務股審核之問題，與被告等所承辦信用部業
    務無涉，亦無證據證明被告等明知上開加入為北投農會會員之人為不實。被告等
    既依會務股審核通過為會員之人為核貸對象，即無違反農會法及農會信用部業務
    管理辦法之相關規定，更難據以認定被告等有業務上登載不實及違背其任務之情
    事。
(二)又依農會信用部業務管理辦法第十一條第一項規定：「農會信用部對每一會員及
    其同戶家屬放款總額不得超過農會信用部前一年度決算淨值百分之二十五，其中
    無擔保放款總額不得超過該決算淨值百分之五」(見本院更五卷第一二一頁)，即
    農會信用部對每一會員放款有其一定之最高額限，但僅限制每一會員申貸之最高
    總額，並無限制其申貸之次數。而北投農會信用部七十六年至七十九年等四年對
    每一會員之放款總額若干，經本院向台北市政府財政局查詢，因上開相關資料已
    逾保存年限業已銷燬，致無法提供等情，有該局九十一年二月十五日北市財三字
    第０九一三０三六八五００號函在卷可按(見本院更五卷第一三三頁)，惟被告等
    係該期間之放款承辦人員，據被告等陳稱：北投農會會員代表大會通過之每一會
    員最高放款額度七十六年度為四百萬元、七十七年度為四百萬元、七十八年度為
    一千萬元、七十九年度為一千五百萬元，則本件東風公司所提出申請如附表所示
    以人頭會員申貸案中，或有以同一會員申貸多次，但其每一會員申貸總額並未超
    過法定最高上限，此經本院核算被列為冒貸之楊吳秀緞等二十一名申辦汽車貸款
    案之總額無誤 (詳見本院更五卷第七六至一００頁），其中借款人並提供保證人
    、汽車設定擔保及辦理相關之借款手續，被告等復依農會內部作業程序規定簽由
    農會理事長或總幹事核准後始准予放款，此有借款申請書 (見七十九年度偵字第
    六二九三號卷第一０四、一０五頁及有關本案決行人員統計表 (外放證物袋內)
    在卷可按，被告等承辦本案之程序，於法並無不合，尚難指被告等有違背其任務
    之行為。
(三)按刑法上背信罪之成立，須有致生損害於本人之財產或其他利益，始足當之，為
    結果犯。本件姑不論被告等究否有依「北投農會辦理汽車購買人分期付款貸放要
    點」中貸款金額新車按所購汽車統一發票價八成以下核貸，對車價是否有高估，
    有無確實對保，對冒貸戶核貸有無不當及有無使東風公司獲利等情，首應予審究
    者應為被告等辦理本件汽車貸款案究竟有無造成北投農會發生實質損害，苟北投
    農會未有損害，被告等即難繩以背信罪，而被告等如有上開處理不當之處，充其
    量僅屬其內部行政疏失，應與罪責無涉。查本件汽車貸款案，據公訴人指稱高估
    者有一百十五件；被冒貸者有三百零七件，惟至八十五年四月一日止，高估部分
    已結清者有一百十四件，結清案件比例百分之九十九．一三，僅一件即帳號五七
    六號金額二二二、五五０元尚未清償；冒貸部分己結清者二百九十八件，結清案
    件比例百分之九十七．０七，僅九件金額合計一、二七四、一七八元未清償，此
    有台北市北投農會八十五年六月十七日 (八五）投農信字第二八六號函 (見本院
    更三審卷第一二四頁)及本案之申貸人名冊 (見本院更五審卷第六九至一００頁)
    可稽。則本件汽車貸款案金額總計一億三千九百餘萬元中，至八十五年四月一日
    止僅一、四九六、七二八元尚未清償。又東風公司與北投農會簽訂本件辦理汽車
    貸款契約時，東風公司提供擔保品計有：一百二十九萬元定期存單、以張日俊所
    有台北市北投區○○○○段一七二、一六九─二地號持分土地及其上建物設定抵
    押權一百五十萬元及以李芬芳所有北投區○○段○○段一九八、一九九地號持分
    土地及其上建物設定三百五十萬元抵押權予北投農會，其中一百二十九萬元定期
    存單部分業經北投農會依法予以扣抵沖銷；以張日俊房地為擔保品部分，債務人
    已清償；以李芬芳房地為擔保品部分，經拍賣抵押物分配七七五、二四五元現提
    存於士林地方法院，尚待訴訟確定，方得領取，此有台北市北投農會九十一年二
    月二十六日、三月四日 (九一）投農信字第八六、九五號函在卷可參 (見本院更
    五審卷第一五五、一五七頁），可見本件貸款案，北投農會業已向東風公司取償
    二百七十九萬元，已超過上開未清償部分，加以北投農會在本件貸款中所收取之
    利息收益，獲益無數，北投農會應未生損害，依前揭說明，被告等即無背信可言
    。
四、又被告丁○○辦理闕隆盛申請抵押貸款案，訊據被告丁○○否認有此部分偽造文
    書及背信犯行，陳稱伊於七十七年六月間，甫接手辦理放款業務，對於該項業務
    尚不熟悉。且北投農會受理此項貸款，僅憑申貸人所提所有權狀，及公告地價證
    明書核辦，上述七筆土地之地目均為「建地」，其上又有合法建物，被告乃於調
    查報告表上登載為「建地」，並無不合；又上述不動產嗣經鑑定結果，價值在三
    千餘萬元，被告以二千五百萬元核貸，並無高估圖利申貸人或損害農會之情事等
    語。經查，以前述七筆土地抵押，向北投農會申請貸款者，係七十七年六月二十
    五日由甯建華、陳四妹、甯台花三人借得九百萬元；同年月二十四日由甯台花（
    帳號二○九）、萬國穀（帳號二一○）合計借得汽車貸款五百萬元；七十八年二
    月一日由李淑湘（帳號七七七）、林清波（帳號七七八）、闕隆盛（帳號七七九
    ）合計借得汽車貸款一千一百萬元。以上三筆貸款合計二千五百萬元，有各該借
    款申請書、約定書及帳卡扣案可稽，並非如公訴人所指不動產抵押借款二千五百
    萬元，汽車貸款二千五百萬元，合計五千萬元。又上述七筆土地，其地目除其中
    三二─一二地號為「旱」外，其餘六筆均為建地，且其中建號三九二之房屋，坐
    落於基地四三─四地號上，有土地及建築改良物登記簿謄本扣案可稽。證人即北
    投農會推廣股長任天保於八十二年二月二十三日本院前審調查時，亦證稱「貸款
    必須準備所有權狀、土地及建物登記簿謄本、前次移轉地價證明，公告地價證明
    ，土地部分並提出分區證明，若有合法建物就不需土地分區證明，我進農會後即
    是如此辦理，˙˙˙丁○○也接辦這部分業務。」等語。另依財團人法中華企業
    鑑定委員會（中心）對於系爭不動產之鑑價報告，評鑑總值為三千零九十萬三千
    四百四十四元，有該委員會鑑價報告在卷可供參考（見原審卷第二一二至二二○
    頁），其核貸金額低於鑑價數額，並尚有一段差距，未見浮濫核貸之情形。則被
    告丁○○對於此部分貸款業務，尚查無確切之事證，足認其具有圖利貸款申請人
    或損害北投農會之主觀犯意，或故意於其業務上作成之文書上登載不實之情形，
    此部分尚無法證明其犯有偽造文書或背信罪嫌。
五、綜上所述，被告丙○○等人承辦本件汽車貸款案並未造成北投農會發生實質上之
    損害，而審查東風公司以人頭申請為北投農會會員亦非被告等之職責，被告等依
    會務股審核通過為會員之人為核貸對象，並無不當，應無業務上登載不實之可言
    。另被告丁○○亦無非法核貸情事。此外，復查無其他積極證據足資證明被告丙○○等有何偽造文書及背信犯行，被告等犯罪即屬不能證明。原審未予詳察，遽
    為有罪之判決，容有未洽，被告等提起上訴，否認犯罪，為有理由，應由本院將
    原判決此部分撤銷改判，另諭知被告丙○○、庚○○、丁○○、乙○○、己○○
    無罪，用期適法。
六、被告戊○○經合法傳喚無正當理由而不到庭，爰不待其陳述逕行判決之。
據上論斷，應依刑事訴訟法第三百六十九條第一項前段、第三百七十一條、第三百六
十四條、第二百九十九條第一項前段，刑法第二十八條、第五十六條、第二百十六條
、第二百十條、第二百十九條，中華民國八十年罪犯減刑條例第二條第一項第二款第
三目、第四條第二項、第八條，判決如主文。
本案經檢察官王安明到庭執行職務。
中      華      民      國    九十一    年      五      月     十六     日
              台灣高等法院刑事第七庭
                                  審判長法  官  吳  啟  民
                                        法  官  施  俊  堯
                                        法  官  蘇  隆  惠
右正本證明與原本無異。
如不服本判決應於收受送達後十日內向本院提出上訴書狀，其未敘述上訴之理由者並
得於提起上訴後十日內向本院補提理由書（均須按他造當事人之人數附繕本）。
                                        書記官  周  素  秋
中      華      民      國    九十一    年      五      月     十六     日
附錄：本案論罪科刑法條全文
刑法第二百十條：
偽造、變造私文書，足以生損害於公眾或他人者，處五年以下有期徒刑。
刑法第二百十六條：
行使第二百十條至第二百十五條之文書者，依偽造、變造文書或登載不實事項或使登
載不實事項之規定處斷。
